ACORDAO-COMPLETO-2350365

ACÓRDÃO 844/2020 ATA 3/2020 - PRIMEIRA CÂMARA

VISTOS, relatados e discutidos estes autos de tomada de contas especial instaurada pela Fundação Nacional de Saúde contra Albérico de França Ferreira Filho, ex-prefeito do Município de Barreirinhas/MA, em razão da impugnação total dos recursos repassados por força do Termo de Compromisso TC/PAC 1079/2008 (Siafi 640487) ; 
ACORDAM os Ministros do Tribunal de Contas da União, reunidos em sessão da Primeira Câmara, diante das razões expostas pelo relator, em: 
9.1. considerar revel a Construtora Digão Ltda. - Me, para todos os efeitos, com fulcro no art. 12, § 3º, da Lei 8.443/1992, dando-se prosseguimento ao processo;
9.2. rejeitar as alegações de defesa de Albérico de França Ferreira Filho;
9.3. julgar irregulares as contas de Albérico de França Ferreira Filho e da Construtora Digão Ltda. - ME, com fundamento nos artigos 1º, inciso I, 16, inciso III, alínea 'c', 19, caput, e 23, inciso III, alínea 'a', da Lei 8.443/1992, e condená-los ao pagamento dos valores a seguir indicados,  atualizados monetariamente e acrescidos de juros de mora desde as datas correspondentes até o efetivo recolhimento, fixando-lhes o prazo de quinze dias, a contar da notificação, para que comprovem, perante o Tribunal, o recolhimento do débito à Fundação Nacional de Saúde:
	Responsáveis
	Valor Original (R$) 
	Data de Ocorrência

	Albérico de França Ferreira Filho e Construtora Digão Ltda. - ME, solidariamente
	131.268,42
	16/9/2011

		286.390,06
	7/11/2011

		86.048,81
	23/12/2011

		16.292,71
	13/3/2012

	Albérico de França Ferreira Filho
	390.000,00
	16/7/2012

9.4. aplicar a Albérico de França Ferreira Filho e à Construtora Digão Ltda. - Me as multas individuais de R$ 700.000,00 (setecentos mil reais) e R$ 400.000,00 (quatrocentos mil reais) , respectivamente, com fundamento no art. 57 da Lei 8.443/1992, fixando-lhes o prazo de quinze dias, a contar da notificação, para comprovarem, perante o Tribunal (art. 214, inciso III, alínea "a", do Regimento Interno) , o recolhimento da respectiva quantia ao Tesouro Nacional, atualizada monetariamente entre a data do presente acórdão e a do efetivo recolhimento, se paga após o vencimento, na forma da legislação em vigor:
9.5. autorizar, desde logo, nos termos do art. 28, inciso II, da Lei 8.443/1992, a cobrança judicial das dívidas, caso não atendidas as notificações;
9.6. encaminhar cópia desta deliberação ao Procurador-Chefe da Procuradoria da República no Maranhão, como previsto no art. 16, § 3º, da Lei 8.443/1992.

Tomada de Contas Especial instaurado pela Fundação Nacional de Saúde/ Ministério da Saúde, em razão da impugnação total de despesas do Termo de Compromisso n°TC/PAC 1.079/2008, celebrado com a Prefeitura Municipal de Barreirinhas/MA.

Primeira Câmara

Município de Barreirinhas/MA.

3. Interessados/Responsáveis:
3.1. Interessado: Fundação Nacional de Saúde (26.989.350/0001-16)
3.2. Responsáveis: Albérico de França Ferreira Filho (XXX.578.283-XX); Construtora Digão Ltda. - Me (07.193.479/0001-79).

13.1. Ministros presentes: Vital do Rêgo (na Presidência) e Walton Alencar Rodrigues (Relator).
13.2. Ministro-Substituto convocado: Marcos Bemquerer Costa.
13.3. Ministro-Substituto presente: Weder de Oliveira.

ACORDAO-COMPLETO-2414588

Acórdão 8759/2020 - Primeira Câmara

WALTON ALENCAR RODRIGUES

Adoto, como relatório, a instrução da Secretaria do TCU no Maranhão (peças 35-36) :
INTRODUÇÃO
1. Cuidam os autos de tomada de contas especial instaurada pela Fundação Nacional de Saúde (Funasa) em desfavor do Sr. Albérico de França Ferreira Filho, prefeito de Barreirinhas (MA) no período de 30/9/2009 a 31/12/2012, com impugnação total dos recursos em razão da não aprovação da prestação de contas parcial apresentada em relação à 1ª parcela dos recursos pela não execução do objeto pactuado, e da não apresentação da prestação de contas da 2ª parcela dos recursos repassados ao município de Barreirinhas (MA) por força do Termo de Compromisso TC/PAC 1079/2008, Siafi 640487, celebrado com a Funasa (peça 1, p. 68-71) , que teve por objeto a execução da ação de Sistema de Abastecimento de Água, com a implantação de projetos de saneamento básico para atender o município no Programa de Aceleração do Crescimento (PAC) , nos povoados de Vera Cruz, Olho d'água dos Bentos, Laranjeiras, Palmeira dos Reis, Jabuti I e Final da Pedra, com a execução de serviços preliminares, captação, adutora, recalque e tratamento, reservação e ligações domiciliares, de acordo com o plano de trabalho aprovado e reformulado (peça 1, p. 6-17 e 232-241) .
HISTÓRICO 
2. O Termo de Compromisso TC/PAC 1079/2008, Siafi 640487, foi celebrado entre o município de Barreirinhas (MA) e a Funasa em 31/12/2008, na gestão do Sr. Milton Dias Rocha Filho (peça 1, p. 68-71) e aprovado na mesma data pelo presidente da Funasa mediante Termo da Aprovação Formal do Termo de Compromisso (peça 1, p. 74) .
3. Conforme disposto na cláusula primeira do Termo da Aprovação Formal do Termo de Compromisso 1079/2008 (peça 1, p. 74) , alterada pela cláusula terceira do 5º Termo Aditivo ao TC/PAC 1079/2008 (peça 1, p. 228-230) , foram previstos R$ 1.368.490,00 para a execução do objeto, dos quais R$ 1.300.000,00 seriam repassados pela concedente e R$ 68.490,00 corresponderiam à contrapartida do município compromissário. 
4. Os recursos federais foram repassados à conta corrente específica do município de Barreirinhas (MA) em duas parcelas, no total de R$ 910.000,00, conforme quadro abaixo. Para a transferência dos recursos da 1ª parcela, no total de R$ 520.000,00, foi firmado o 2º Termo Simplificado de Indicação Orçamentária ao TC/PAC 1079/2008 (peça 1, p. 138) .
	Parcelas
	Ordem Bancária
	Valor (R$) 
	Data de emissão
	Data de crédito

	1ª
	2011OB804811 (peça 1, p. 254) 
	260.000,00
	14/7/2011
	20/7/2011
 (peça 1, p. 360) 

		2011OB804812 (peça 1, p. 256) 
	260.000,00
	14/7/2011
	
	2ª
	2012OB805659 (peça 1, p. 302) 
	390.000,00
	16/7/2012
	 (não consta dos autos) 

5. O ajuste vigeu no período de 31/12/2008 a 10/2/2014, e previa a apresentação da prestação de contas até 11/4/2014, conforme cláusula sétima do Termo de Compromisso TC/PAC 1079/2008, Siafi 640487 (peça 1, p. 70) , alterada pelo 1º Termo Aditivo Simplificado de Prorrogação de Prazo ao TC/PAC 1079/2008 (peça 1, p. 120) , a pedido do prefeito em razão de indefinições no processo sucessório referente ao pleito eleitoral de outubro de 2008 (peça 1, p. 104) , como também pelos 3º, 4º, 6º, 7º e 8º Termos Aditivos de Ofício de Prorrogação de Vigência ao TC/PC 1079/2008 por atraso na liberação de recursos (peça 1, p. 150, 176, 262, 282 e 316) , e registro do Siafi à peça 3, p. 54.
6. O 5º Termo Aditivo ao TC/PAC 1079/2008 (peça 1, p. 228-230) , além de incluir o valor do compromissário, apontado no item 3 acima, objetivou integrar novo plano de trabalho ao ajuste celebrado (peça 1, p. 232-241) .
7. A primeira visita técnica da Funasa ocorreu em 15/5/2012, conforme relatório à peça 1, p. 266-272, constatando o andamento das obras, com execução física compatível com o cronograma aprovado, e ressaltando a não apresentação dos documentos técnicos finais relativos aos poços executados, como também a ausência de exames físico-químico e bacteriológico.
8. Nova visita foi realizada no período de 15 a 17/5/2013, tendo sido registrado no Relatório de Visita Técnica da Funasa (peça 2, p. 122-147) o que segue:
a) sistema do povoado Laranjeiras - funcionando com restrição, sem placa indicativa da obra, poço com profundidade de 42m ao invés de 100m, cavalete sem manômetro e sem válvula de descarga, produzindo água escura e salobra, rejeitada por todos para beber, sendo usada somente para fins higiênicos; não foi instalada a subestação e não foi executado o sistema de cloração; foi encontrado apenas um reservatório, quando o plano previa dois, sem tampa e com a laje ameaçando desabar; rede assentada com tubos PVC Classe 12 DN 40, quando foi previsto DN 50; e ligações domiciliares executadas, mas a água não chega nas extremidades da rede, apresentando vários pontos de vazamento em sua extensão;
b) sistema do povoado Palmeira dos Reis - sem funcionamento, sem placa indicativa da obra, poço com profundidade de 60m ao invés de 100m, com a bomba instalada, mas sem operação e sem ligação ao reservatório; a adutora não foi executada; não foi instalada a subestação e não foi executado o sistema de cloração; dois reservatórios divergindo do volume previsto de 50m2; rede assentada com tubos PVC Classe 12 DN 40, quando foi previsto DN 50; e ligações domiciliares não executadas;
c) sistema do povoado Vera Cruz - funcionando com restrições, sem placa indicativa da obra, poço com profundidade de 56m ao invés de 100m, cavalete sem manômetro e sem válvula de descarga; adutora com tubos fora das especificações; não foi instalada a subestação e não foi executado o sistema de cloração; foi encontrado um reservatório desmoronado e outro na iminência de desmoronar, com estruturas divergentes da aprovada;  rede assentada com tubos PVC Classe 12 DN 40, quando foi previsto DN 50; e execução de 70 ligações domiciliares, quando foram previstas 86;
d) sistema do povoado Olho D'água dos Bentos - funcionando com restrições; sem placa indicativa da obra, poço com profundidade de 80m ao invés de 100m, cavalete sem manômetro e sem válvula de descarga; adutora fora das especificações; não foi instalada a subestação e não foi executado o sistema de cloração; reservatório sem tampa e com a estrutura executada fora dos padrões aprovados e ameaçando desabar; rede assentada com tubos PVC Classe 12 DN 40, quando foi previsto DN 50; 
e) sistema do povoado Jabuti I - funcionado com restrições, sem placa indicativa da obra; poço com profundidade de 47m ao invés de 100m, cavalete sem manômetro e sem válvula de descarga; adutora fora das especificações; não foi instalada a subestação e não foi executado o sistema de cloração; foi encontrado um reservatório em estrutura divergente da estabelecida no plano de trabalho; rede assentada com tubos PVC Classe 12 DN 40, quando foi previsto DN 50; e execução de 68 ligações domiciliares quando foram previstas 105;
f) sistema do povoado Final da Pedra - funcionado com restrições, sem placa indicativa da obra, poço com profundidade de 55m ao invés de 100m, cavalete sem manômetro e sem válvula de descarga, produzindo água de cor amarelada, com possibilidade de alta concentração de ferro, com sabor e odor semelhante ao do óleo diesel, não sendo consumida pela população; adutora fora das especificações; não foi instalada a subestação e não foi executado o sistema de cloração; foi encontrado um reservatório sem tampa, com estrutura pré-moldada quando o previsto era torre de concreto armado; rede assentada com tubos PVC Classe 12 DN 40, quando foi previsto DN 50; e encontradas 35 ligações domiciliares quando deveriam ser feitas 40. 
9. O Relatório demonstrou em planilhas a execução dos sistemas (peça 2, p. 142-146) e concluiu pela necessidade de saneamento das seguintes pendências:
a) documentais:
a.1) ART do Engenheiro Fiscal, com o comprovante de pagamento;
a.2) ART do Geólogo responsável pela execução dos poços tubulares, com o recibo de quitação; 
a.3) relatórios de medição; e
a.4) relatório fotográfico datado, com o andamento de todas as etapas das obras; 
b) técnicas:
b.1) ausência de placa da obra em todas as localidades; 
b.2) ausência do relatório final da execução dos poços tubulares, inclusive com perfil construtivo, assinados pelo geólogo que apresentar a ART;
b.3) ausência de laudos das análises físico-química e bacteriológica de todos os poços;
b.4) falta de aquisição e instalação dos sistemas de cloração em todas as localidades, inclusos na planilha orçamentária e em atendimento à Portaria 2914/2011 do Ministério da Saúde;
b.5) falta de instalação das subestações elétricas nos povoados, subitem integrante do item recalque;
b.6) execução dos reservatórios fora das especificações e dos projetos. Nas localidades de Jabuti I e Palmeira dos Reis foi aprovado reservatório em concreto armado com capacidade para 50m3, o que não foi constatado nesses locais. Há divergências do plano de trabalho quanto às estruturas e os volumes dos reservatórios; e
b.7) execução da rede de distribuição das localidades em PVC classe 12 DN 40, quando o diâmetro mínimo da rede para sistema de abastecimento público de água é DN 50, e foi especificado no projeto e na planilha DN 50 e DN 75.
10. Com base no relatório, o parecer técnico parcial considerou a execução física de 9,71% da obra em razão do não cumprimento do plano de trabalho e das constatações da visita técnica da Funasa (peça 2, p. 148) .
11. O Sr. Albérico de França Ferreira Filho apresentou a prestação de contas parcial à Funasa datada de 23/5/2012 (peça 1, p. 334-400 e peça 2, p. 4-117) , composta do termo aditivo que alterou o plano de trabalho, plano de trabalho alterado, relatório de cumprimento do objeto, relatório de execução físico-financeira, relação de pagamentos efetuados para a Construtora Digão Ltda., CNPJ 07.193.479/0001-79, relação de bens adquiridos, produzidos ou construídos, extratos bancários, conciliação bancária, mapa de apuração, termo de adjudicação, termo de homologação, Notas Fiscais 615, 623, 629 e 636, recibos, contrato, documentos da contratada, relatórios da 1ª a 4ª medição, relatório fotográfico, notificação de recebimento de recursos federais, declaração de propriedade/domínio de imóvel e termo de aceitação parcial da obra.
12. Ao analisar a documentação apresentada, a Funasa destacou as seguintes irregularidades (peça 2, p. 178-180) :
a) descumprimento ao disposto nos incisos I e II, §1°, art. 20 da IN/STN 1/1997, considerando a permanência de valores na conta corrente sem aplicação enquanto não utilizados, visto que o crédito da 1ª parcela ocorreu em 20/7/2011 e a aplicação somente foi realizada em 22/8/2011 (peça 1, p. 360-362) ; 
b) o documento denominado notificação de recebimento de recursos federais, datado de 21/7/2011, não comprova o cumprimento ao disposto no art. 2° da Lei 9.452/1997, uma vez que não contém o recebimento de nenhum dos órgãos nele citados (peça 2, p. 112) ; 
c) as cópias das notas fiscais 615, 623 e 629, enviadas na prestação de contas, não contem a identificação de quem atestou a execução dos serviços nelas constantes (peça 2, p. 38, 8 e 10) ; 
d) a identificação do número do convênio inserido na nota fiscal 615 está incorreta (1079/12) (peça 2, p. 38) ;
e) descumprimento ao disposto na subcláusula quinta da cláusula terceira do contrato firmado entre o município e a empresa vencedora do certame para execução do objeto conveniado, que condicionou a liberação da primeira fatura à conclusão da primeira etapa do objeto contratado, à ART e à placa de identificação na obra (peça 2, p. 22) ;
f) despesas informadas na relação de pagamentos não têm cobertura contratual, pois de acordo com a cópia do contrato encaminhado, o prazo de execução era de 180 dias, contados a partir da emissão da ordem de serviço (peça 2, p. 24) , ocorrida em 25/2/2011, e não houve o encaminhamento de termo aditivo de prorrogação;  
g) não houve o envio do documento comprobatório de cumprimento ao preconizado no parágrafo único do art. 61 da Lei 8.666/1993 (publicação resumida do instrumento de contrato na imprensa oficial) ;
h) consta do extrato bancário a movimentação bancária denominada "Recebimento Fornecedor", com crédito na conta corrente específica do ajuste nos dias 13/12/2011, 16/1/2012, 15/2/2012 e 13/3/2012, no valor de R$ 90,00 cada (peça 1, p. 382, 386, 390 e 394) ;
i) preenchimento incorreto do Relatório de Cumprimento do Objeto, considerando as datas conflitantes - refere-se à prestação de contas parcial da execução da parcela de 20/7/2012 a 19/3/2012 e é datado de 19/3/2011 (peça 1, p. 352) ; 
j) no Relatório de Execução Físico-Financeira o saldo informado (R$ 12.505,29) conflita com o saldo demonstrado nos extratos bancários da conta corrente e de aplicação financeira encaminhados, computados até 31/3/2012 (R$ 14.640,55) (peça 1, p. 354 e 358-396) ; e
k) não houve a comprovação do recolhimento e/ou retenção do tributo ISSQN, em cumprimento à lei de responsabilidade fiscal.
13. O Sr. Albérico de França Ferreira Filho foi notificado pela Funasa das análises financeira e técnica em 5/12/2012 e 12/4/2014 (peça 2, p. 214-217 e 222 e peça 3, p. 94-100) .	   Posteriormente, foi inscrito na conta de responsabilidade do Siafi (peça 3, p. 116) .
14. Consta à peça 2, p. 228-277, e à peça 3, p. 2-33, cópia de ações intentadas pelo Sr. Arieldes Macário da Costa, prefeito de Barreirinhas (MA) , contra o responsável.
15. O Relatório de Tomada de Contas Especial (peça 4, p. 10-21) foi pela não aprovação da prestação de contas parcial (1ª parcela) dos recursos do TC/PAC 1079/2008, Siafi 640487, em razão da não execução do objeto do ajuste, e pela não apresentação da prestação de contas da 2ª parcela dos recursos federais, com dano no valor original de R$ 910.000,00, a contar de 14/7/2002, sob a responsabilidade de Albérico de França Ferreira Filho.
16. A Secretaria Federal de Controle Interno/CGU/PR emitiu o Relatório de Auditoria 305/2015 (peça 4, p. 51-54) pela impugnação total de despesas do TC/PAC 1079/2008, Siafi 640487, com dano ao erário no valor original de R$ 910.000,00, sob a responsabilidade do Sr. Albérico de França Ferreira Filho.
17.	O Certificado de Auditoria 305/2015 concluiu pela irregularidade das contas (peça 4, p. 55) , no que foi acompanhado pelo parecer do dirigente do órgão de controle interno (peça 4, p. 56) . As conclusões do Controle Interno acerca das presentes contas foram atestadas pelo Ministro de Estado da Saúde (peça 4, p. 57) .
18. A instrução inicial (peça 9) ressaltou que a prestação de contas parcial, referente à 1ª parcela, no valor original de R$ 520.000,00, repassada em 14/7/2011 e creditada em 20/7/2011, não foi aprovada pela Funasa em razão da divergência documental e da não execução do objeto do termo de compromisso, visto que os sistemas foram parcialmente construídos, com restrições, e com execução física de 9,71%, fora das especificações acordadas, quando que com estes recursos seria possível a execução de 40% da obra e concluiu pela glosa dos recursos em sua totalidade, com responsabilização solidária do Sr. Albérico de França Ferreira Filho com a  Construtora Digão Ltda., CNPJ 07.193.479/0001-79, empresa contratada. 
19. A instrução à peça 9, no tocante à 2ª parcela, no valor original de R$ 390.000,00, repassada em 16/7/2012, destacou que a Funasa foi pela omissão na prestação de contas, sob a responsabilidade do Sr. Albérico de França Ferreira Filho.
20. A quantificação e a responsabilização nesta tomada de contas especial foram caracterizadas na instrução inicial (peça 9) conforme quadro abaixo, no valor original de R$ 920.000,00.
	Responsáveis
	Irregularidade
	Valor (R$) 
	Data

	Albérico de França Ferreira Filho em solidariedade com a Construtora Digão Ltda.
	Não aprovação da 1ª parcela da prestação de contas em razão da execução parcial do objeto, fora das especificações acordadas
	131.268,42
	16/9/2011

			286.390,06
	7/11/2011

			86.048,81
	23/12/2011

			16.262,71*
	13/3/2012

	Albérico de França Ferreira Filho
	Omissão na prestação de contas da 2ª parcela
	390.000,00
	16/7/2012

*Nota fiscal no valor de R$ 39.457,07, paga com outros recursos, além do federal
EXAME TÉCNICO
21. Em cumprimento ao despacho desta unidade técnica datado de 12/9/2017 (peça 10) , foi promovida a citação do Sr. Albérico de França Ferreira Filho, CPF XXX.578.283-XX, prefeito de Barreirinhas (MA) no período de 30/9/2009 a 31/12/2012, mediante os Ofícios TCU/SECEX-MA 2775/2017 e 2776/2017, datados de 19/9/2017 (peças 12 e 13) e encaminhados respectivamente para o endereço do responsável registrado na Receita Federal e para a sede da prefeitura de Barreirinhas (MA) , onde ocupa o cargo de prefeito. 
22. O Sr. Albérico de França Ferreira Filho tomou ciência dos ofícios que lhes foram remetidos em 19 e 24/10/2017, conforme documentos constantes das peças 14 e 16, tendo, por meio do Adv. Victor Guilherme Lopes Fontenelle, OAB/MA 17.303, e outros do escritório AFRB Advogados, com sede à Rua 13 de Maio, 35, Centro, São Luís/MA (procuração à peça 18) , solicitado prorrogação do prazo de defesa em trinta dias (peça 17) , que foi deferida por esta unidade técnica (peças 21 e 22) e apresentado suas alegações de defesa conforme documentação integrante das peças 31, 32 e 33 (restou prejudicada análise da tempestividade pela falta de protocolo da documentação) .
23. Também em cumprimento ao despacho desta unidade técnica datado de 12/9/2017 (peça 10) , foi promovida a citação da empresa Construtora Digão Ltda., CNPJ 07.193.479/0001-79, contratada, mediante o Edital 17/2018-TCU/SECEX-MA, datado de 13/4/2018 (peça 29) , publicado no DOU de 18/4/2018 (peça 30) , que não atendeu ao chamamento deste Tribunal e não se manifestou quanto recebimento da prefeitura de Barreirinhas (MA) do valor correspondente às Notas Fiscais 615, 623, 629, 636, relativo ao contrato firmado decorrente da Tomada de Preços 9/2011, com execução parcial do objeto, tendo em vista que a Funasa, em visita técnica realizada na obra período de 15 a 17/5/2013, considerou apenas 9,71% de execução física, quando os recursos cobririam cerca de 40% do objeto previsto, e fora das especificações do plano de trabalho, pelas seguintes constatações: ausência de placa da obra em todas as localidades; sistema sem funcionamento no povoado Palmeira dos Reis e demais sistemas funcionando com restrições; ausência do relatório final da execução dos poços tubulares, inclusive com perfil construtivo, assinados pelo geólogo que apresentar a ART; ausência de laudos das análises físico-química e bacteriológica de todos os poços; poço tubular construído fora das especificações adutora do sistema do povoado Palmeira dos Reis não executada, e dos sistemas dos povoados Vera Cruz, Olho d'água dos Bentos e Final da Pedra executadas com 10m quando o previsto era 20m; falta de aquisição e instalação dos sistemas de cloração em todas as localidades, inclusos na planilha orçamentária e em atendimento à Portaria 2914/2011 do Ministério da Saúde; falta de instalação das subestações elétricas em todos os povoados, subitem integrante do item recalque; execução dos reservatórios fora das especificações e dos projetos, com divergências do plano de trabalho quanto às estruturas e os volumes dos reservatórios; execução da rede de distribuição das localidades em PVC classe 12 DN 40, quando o diâmetro mínimo da rede para sistema de abastecimento público de água é DN 50, e foi especificado no projeto e na planilha DN 50 e DN 75; e ligações domiciliares executadas em quantidade inferior à prevista em todos os sistemas, à exceção do sistema do Povoado Olho d'águas dos Bentos.
24. Destaca-se que antes da citação por edital da Construtora Digão Ltda. foram adotadas providências que esgotaram as tentativas de localização do responsável. De fato, foram enviados os Ofícios TCU/SECEX-MA 2777/2017, 178/2018, 179/2018 e 180/2018, datados de 19/9/2017 e 30/1/2018 (peças 11, 23, 24 e 25) , para endereços da sede da empresa e de seu sócio administrador registrados no cadastro da Receita Federal como obtidos em busca na internet (pesquisas de endereços às peças 19 e 20) , na forma do despacho às peças 21 e 22, que retornaram dos Correios com informações como ausente e mudou-se (peças 15, 26, 27 e 28) .
25. Transcorrido o prazo regimental fixado e mantendo-se inerte a aludida responsável, impõe-se que seja considerada revel, dando-se prosseguimento ao processo, de acordo com o art. 12, § 3º, da Lei 8.443/1992; ressaltando-se que será a ela aproveitada, no que couber, a defesa apresentada pelo Sr. Albérico de França Ferreira Filho, responsável solidário, que será ora analisada.
26. O Sr. Albérico de França Ferreira Filho foi citado para apresentar alegações de defesa pela:
a) apresentação da prestação de contas parcial, relativa a 1ª parcela dos recursos, com documentação divergente e ausente, que propiciou a sua não aprovação, pelas seguintes ocorrências:
a.1) ausência da ART do engenheiro fiscal e do geólogo responsável pela execução dos poços tubulares;
a.2) falta de aplicação dos recursos no mercado financeiro no período de 20/7 a 22/8/2011, em 	descumprimento ao disposto nos incisos I e II, §1°, art. 20 da IN/STN 1/1997;
a.3) falta de identificação de quem atestou a execução dos serviços constantes nas notas fiscais 615, 623 e 629, enviadas na prestação de contas (peça 2, p. 38, 8 e 10) ; 
a.4) realização de despesas sem cobertura contratual, pois no contrato firmado o prazo de execução era de 180 dias, contados a partir da emissão da ordem de serviço (peça 2, p. 24) , ocorrida em 25/2/2011, e não houve encaminhamento de termo aditivo de prorrogação de vigência, sendo que as notas fiscais foram emitidas em 16/9/2011, 7/11/2011, 23/12/2011 e 13/3/2012, após o prazo final do contrato (25/8/2011) ;  
a.5) falta de comprovação da publicação do resumo do contrato na imprensa oficial, em desacordo ao parágrafo único do art. 61 da Lei 8.666/1993;
a.6) ocorrência de créditos indevidos na conta específica do ajuste	, pois consta do extrato bancário a movimentação bancária denominada "Recebimento Fornecedor", com crédito na conta corrente específica do ajuste nos dias 13/12/2011, 16/1/2012, 15/2/2012 e 13/3/2012, no valor de R$ 90,00 cada (peça 1, p. 382, 386, 390 e 394) ;
a.7) informação divergente na documentação, visto que no Relatório de Execução Físico-Financeira o saldo informado (R$ 12.505,29) conflita com o saldo demonstrado nos extratos bancários da conta corrente e de aplicação financeira encaminhados, computados até 31/3/2012 (R$ 14.640,55) (peça 1, p. 354 e 358-396) ; e
a.8) não houve a comprovação do recolhimento e/ou retenção do tributo ISSQN, em cumprimento à lei de responsabilidade fiscal;
b) execução parcial do objeto do ajuste (em solidariedade com a empresa Construtora Digão Ltda.) , tendo em vista que a Funasa, em visita técnica realizada na obra período de 15 a 17/5/2013, considerou apenas 9,71% de execução física, quando os recursos repassados pela 1ª parcela do ajuste cobririam cerca de 40% do objeto previsto, e fora das especificações do plano de trabalho, pelas seguintes constatações:
b.1) ausência de placa da obra em todas as localidades; 
b.2) sistema sem funcionamento no povoado Palmeira dos Reis e demais sistemas funcionando com restrições;
b.3) ausência do relatório final da execução dos poços tubulares, inclusive com perfil construtivo, assinados pelo geólogo que apresentar a ART;
b.4) ausência de laudos das análises físico-química e bacteriológica de todos os poços;
b.5) poço tubular construído fora das especificações, conforme abaixo:
	Previsto
	Executado

		Laranjeiras
	Palmeira dos Reis
	Vera Cruz
	Olho d'água dos Bentos
	Jabuti I
	Final da Pedra

	Poço tubular com diâmetro de 6" e profundidade de 100m, conforme planilha detalhada no projeto
	Poço tubular com diâmetro de geomecânico, cavalete sem manômetro, sem válvula de descarga, em ferro 
galvanizado de 1 1/2" e com tubo de recarga. Segundo informações dos habitantes da localidade o qual presenciaram a sua construção, o poço alcançou a profundidade de 42m, produzindo água de cor escura e salobra.
Esta água é rejeitada por todos para beber, sendo usada somente para fins higiênicos.
	A profundidade informada pelos, habitantes da
localidade foi de 60m aproximadamente. O poço está
com a bomba instalada, mas não está em operação.
Falta liga-lo ao reservatório.
	Poço tubular com diâmetro de geomecânico, cavalete sem manômetro, sem válvula de descarga, em ferro 
galvanizado de 1 1/2" e com tubo de recarga. A profundidade informada pelos habitantes da localidade foi de 56m aproximadamente. O poço está funcionando e produzindo água. Não houve relatos de objeção quando à qualidade da água dos poço.
	Poço tubular com diâmetro de geomecânico, cavalete sem manômetro, sem válvula de descarga, em ferro 
galvanizado de 1 1/2" e com tubo de recarga. A profundidade informada pelos habitantes foi de 80m aproximadamente. O poço está funcionando e produzindo água. Não houve relatos de objeção quando à qualidade da água dos poço.
	Poço tubular com diâmetro de geomecânico, cavalete sem manômetro, sem válvula de descarga, em ferro 
galvanizado de 1 1/2" e com tubo de recarga. A profundidade informada pelos habitantes da localidade foi de 47m aproximadamente. O poço está funcionando e produzindo água. Não houve relatos de objeção quando à qualidade da água dos poço.
	Poço tubular com diâmetro de geomecânico, cavalete sem manômetro, sem válvula de descarga, em ferro 
galvanizado de 1 1/2" e com tubo de recarga. A profundidade informada pelos habitantes  foi de 55m aproximadamente. Está funcionando e produzindo água de cor amarelada, com possibilidade de alta concentração de ferro. Essa mesma água apresenta sabor e odor semelhante ao do óleo diesel, fazendo com que a população não use desta água para beber, tendo que recorrer a poços cacimbões a quilômetros de distância.

b.6) adutora do sistema do povoado Palmeira dos Reis não executada, e dos sistemas dos povoados Vera Cruz, Olho d'água dos Bentos e Final da Pedra executadas com 10m quando o previsto era 20m;
b.7) falta de aquisição e instalação dos sistemas de cloração em todas as localidades, inclusos na planilha orçamentária e em atendimento à Portaria 2914/2011 do Ministério da Saúde;
b.8) falta de instalação das subestações elétricas em todos os povoados, subitem integrante do item recalque;
b.9) execução dos reservatórios fora das especificações e dos projetos, com divergências do plano de trabalho quanto às estruturas e os volumes dos reservatórios, conforme abaixo:
	Previsto
	Executado

		Laranjeiras
	Palmeira dos Reis
	Vera Cruz
	Olho d'água dos Bentos
	Jabuti I
	Final da Pedra

	Reservação - aquisição, montagem e instalação de dois reservatórios de fibra de 2m3 para os povoados Laranjeiras, m Palmeira dos Reis, Vera Cruz e Olho d´´agua dos Bentos e de 50m3 para os povoados de Jabuti I e Final da Pedra, elevado em torre de concreto armado de 7m, incluindo tubulações, conforme planilha
	Encontrado um reservatório de 20m3 sobre uma estrutura pré-moldada com quatro pilares, com a laje ameaçando desabar, onde é nítida a sua falta de estabilidade. O reservatório está sem tampa há quase um ano.
	Encontramos dois reservatórios de 20.000 litros sobre
estruturas de concreto pré- moldado com 8m de altura, divergindo do volume previsto, que seria de 50m, todo
em estrutura de concreto armado com 10m de altura. Por essa razão este item não será considerado, estando
em desacordo com o Plano de Trabalho aprovado e com
a planilha  orçamentária.
	Encontramos dois reservatórios de 15m3 em fibra,
com duas estruturas pré-moldadas de 8m de altura. Uma dessas estruturas desmoronou, vindo abaixo um reservatório de 15m3. No local, podemos constatar a fragilidade da mesma, concreto feito com seixo e de fácil desagregação. A outra estrutura está na iminência de desmoronar.
Há divergências quanto à estrutura aprovada e a executada. 
Pelo exposto acima, este item não será considerado.
	O reservatório estava sem a tampe e com a estrutura 
ameaçando desmoronar, devido ao recalque. Não há 
estabilidade alguma no que foi encontrado. Há divergências entre o aprovado e o executado, quanto
à estrutura do reservatório, pois esta foi aprovada em concreto armado.
	Encontramos um reservatório de 20m3 em fibra sobre uma estrutura pré-moldada de 8m, divergindo do Plano
de Trabalho e da planilha aprovada. 
Este item não será considerado.
	Encontramos um reservatório de 20m3 sem tampa, sobre estrutura pré-moldada de 7m, enquanto que o previsto foi em torre de concreto armado.

b.10) execução da rede de distribuição das localidades em PVC classe 12 DN 40, quando o diâmetro mínimo da rede para sistema de abastecimento público de água é DN 50, e foi especificado no projeto e na planilha DN 50 e DN 75; e
b.11) ligações domiciliares executadas em quantidade inferior à prevista em todos os sistemas, à exceção do sistema do Povoado Olho d'águas dos Bentos.
	Ligações

	Laranjeiras
	Palmeira dos Reis
	Vera Cruz
	Jabuti I
	Final da Pedra

	Executadas as 131 ligações previstas, mas a água não chega nas extremidades da rede, apresentado vários pontos de vazamentos em sua extensão.
	Não executadas as 158 ligações domiciliares previstas.
	Executadas 70 ligações, das 86 previstas
	Executadas 68 ligações, das 105 previstas
	Executadas 35 ligações, das 40 previstas.

c) não comprovação da boa e regular aplicação dos recursos federais, em face da omissão no dever de prestar contas dos recursos recebidos da 2ª parcela do Termo de Compromisso TC/PAC 1079/2008, Siafi 640487.
27. O débito solidário, a ser ressarcido aos cofres da Fundação Nacional de Saúde (Funasa) em solidariedade com a Construtor Digão Ltda., foi caracterizado na forma do quadro abaixo.
	VALOR ORIGINAL (R$) 
	DATA DA OCORRÊNCIA

	131.268,42
	16/9/2011

	286.390,06
	7/11/2011

	86.048,81
	23/12/2011

	16.292,71
	13/3/2012

28. O Sr.  Albérico de França Ferreira Filho não apresentou justificativas às constatações acima, mas apenas juntou documentação do ajuste (peças 31, 32 e 33) que já se encontram nos autos (peças 1, 2 e 3) . O único documento diferente ora apresentado é o Ofício 050/2017-GAB, da prefeitura de Barreirinhas (MA) à Superintendência da Funasa no Maranhão, protocolado na unidade em 26/5/2017, em que o Sr. Albérico de França Ferreira Filho solicita fiscalização in loco para verificação da execução do objeto do Convênio TC/PAC 1079/2008, Siafi 640487, vistas e cópia integral do processo de prestação de contas (peça 33, p. 75) .
29. O ofício foi encaminhado ao setor de prestação de contas que o remeteu à DIESP para manifestação da área técnica acerca do pleito, considerando que o processo se encontra em TCE concluída e encaminhada à SFC/CGU. Em manuscrito, o chefe da DIESP solicita ao engenheiro que "analise as condições da solicitação do Ex-Prefeito, uma vez que o ofício não possui manifestação se houve conclusão da obra após a última visita. Caso entenda que necessita de uma nova visita, informar a esta chefia para que possamos incluir na programação de visitas" (peça 33, p. 77) .
30. Não consta da documentação ora apresentada se o referido pleito feito em 2017 foi atendido, com nova visita da Funasa ao local da obra. Assim, os documentos ora juntados não são capazes de elidir as irregularidades em análise nesta TCE.
31. Primeiro, porque nenhuma justificativa foi apresentada para as constatações acima enumeradas em relação aos recursos repassados pela Funasa ao município de Barreirinhas (MA) , em suma, a não aprovação da prestação de contas parcial, relativa a 1ª parcela dos recursos, em razão da documentação divergente e ausente, que ora foi novamente apresentada, sem alterações; a execução parcial do objeto do ajuste, tendo em vista a realização de serviços em torno de 9,71%, inferior aos 40% possíveis de execução com os recursos da 1ª parcela, e fora das especificações do plano de trabalho; e não comprovação da boa e regular aplicação dos recursos federais, em face da omissão no dever de prestar contas dos recursos recebidos da 2ª parcela do ajuste.
32. Segundo porque, como destacou a Funasa, não houve manifestação se a obra fora concluída, nem mesmo se a Funasa acatara o pleito e realizara nova fiscalização na obra. Presume-se que não tenha havido esta nova visita técnica, visto que nada foi encaminhado a este Tribunal pela Funasa para juntada a esta tomada de contas especial e que a situação atual do ajuste no Siafi continua como Inadimplência Suspensa por instauração de TCE. Além disso, por força do que dispõe o art. 70, parágrafo único, da Constituição Federal, bem assim o art. 93 do Decreto-Lei 200/1967 c/c o art. 66 do Decreto 93.872/1986, resta claro que a comprovação da devida e regular aplicação dos recursos públicos compete exclusivamente ao gestor dos recursos. Tal entendimento está consolidado nesta Corte de Contas, conforme se verifica nos Acórdão 1577/2014-TCU-Segunda Câmara-rel. André de Carvalho, 6.716/2015-1ª Câmara-rel. Augusto Sherman Cavalcanti, 9.254/2015-2ª Câmara-rel. Ana Arraes, 9.820/2015-2ª Câmara-rel. Raimundo Carreiro e 659/2016-2ª Câmara-rel. Marcos Benquerer Costa.
33. Desse modo, o ônus da prova recai sobre o gestor e não sobre o TCU, devendo o gestor fornecer todas as provas da regular aplicação dos recursos sob sua responsabilidade, em conformidade com os normativos vigentes e reiterada jurisprudência do TCU, o que não foi feito nos presentes autos.
34. Para sedimentar tal entendimento, transcreve-se o sumário do Acórdão 6104/2017-TCU-Segunda Câmara, da relatoria do Exmo. Sr. Ministro-Relator Aroldo Cedraz. 
RECURSO DE RECONSIDERAÇÃO. TOMADA DE CONTAS ESPECIAL. CONHECIMENTO. DANO AO ERÁRIO REGULARMENTE QUANTIFICADO. CULPABILIDADE DEMONSTRADA. IMPROCEDÊNCIA DOS ARGUMENTOS. ELEMENTOS INSUFICIENTES PARA ALTERAÇÃO DO JUÍZO ANTERIOR. NEGATIVA DE PROVIMENTO. 1. A ausência de comprovação da regular aplicação dos recursos federais transferidos importa no julgamento pela irregularidade das contas, na condenação em débito e na aplicação de multa. 2. O ônus de comprovar a regularidade da integral aplicação dos recursos públicos compete ao gestor, nos termos do art. 70, parágrafo único, da Constituição Federal, bem como do art. 93 do Decreto-lei nº 200/1967, por meio de documentação consistente, que demonstre, de forma efetiva, os gastos incorridos e o liame causal entre as despesas realizadas e os recursos federais recebidos. 3. Não havendo elementos ou fundamentos capazes de elidir as irregularidades que ensejaram a rejeição das contas, a condenação em débito e a aplicação e multa, mantém-se inalterado o acórdão recorrido. 
35. Terceiro e último motivo pelo qual permanecem as irregularidades constatadas nesta TCE, mesmo que a obra tenha sido concluída, essa execução posterior ocorreu fora do período de execução do termo de compromisso, encerrado em 10/2/2014, visto que consulta no Siafi demonstrou que não houve prorrogação do prazo de vigência do ajuste.
36. A jurisprudência do TCU é no sentido de que, embora seja considerada irregularidade grave a aplicação de recursos do convênio fora do prazo de vigência, pela impossibilidade de estabelecer o nexo causal entre as despesas e o recurso federal, devem ser analisadas as circunstâncias de cada caso concreto, sendo fator crucial para a atenuação da falha a comprovação de efetiva utilização dos recursos no objeto pactuado (Acórdão 1823/2015-TCU-Primeira Câmara-rel. Benjamin Zymler, 5.674/2015-2ª Câmara-rel. Vital do Rêgo, 7.147/2015-1ª Câmara-rel. Bruno Dantas e 7.493/2015-1ª Câmara-rel. Weder de Oliveira) . Ocorre que não houve nenhuma manifestação do responsável no sentido de demonstrar a execução, mesmo que a destempo, da obra objeto do TC/PAC 1079/2008, Siafi 640487.
37. Assim, não se acatam as alegações de defesa do Sr. Albérico de França Ferreira Filho, que responde solidariamente com a Construtora Digão Ltda., revel, pelo débito referente à 1ª parcela dos recursos, e individualmente, pelo débito relativo à omissão na prestação de contas da 2ª parcela do TC/PAC 1079/2008, Siafi 640487.
38. Quanto à aplicação da multa prevista nos arts. 19, caput, e 57, da Lei 8.443/1992, a matéria foi pacificada no TCU por meio do Acórdão 1441/2016-TCU-Plenário, redator Walton Alencar Rodrigues, que apreciou incidente de uniformização de jurisprudência destinado a dirimir dúvida acerca da subsunção da pretensão punitiva ao instituto da prescrição, restando assente que a prescrição neste caso é contada a partir das datas de ocorrência da irregularidade sancionada, nos termos do art. 189 do Código Civil, a ser aferida em cada processo independentemente de alegação da parte.
39. Cabe, pois, aplicar ao presente caso concreto, a regra geral de dez anos prevista no art. 205 da Lei 10.406/2002 (Código Civil) . Assim, não se considera prescrita a pretensão punitiva do TCU quanto aos débitos abordados, uma vez que os débitos da 1ª parcela ocorreram em 2011 e 2012, o débito da 2ª parcela teve a omissão caracterizada em 12/4/2014, e o ato que ordenou a citação se deu em 12/9/2017 (peça 10) , sendo válida a base de cálculo da multa prevista nos art. 57 da Lei 8.443/1992 para aqueles débitos em relação aos quais não houve o transcurso do prazo de dez anos.
CONCLUSÃO
40. Em face da análise promovida no tópico acima, propõe-se rejeitar as alegações de defesa apresentadas pelo Sr. Albérico de França Ferreira Filho, CPF XXX.578.283-XX, prefeito de Barreirinhas (MA) no período de 30/9/2009 a 31/12/2012, uma vez que não foram suficientes para sanear as irregularidades a ele atribuídas. 
41. Os argumentos de defesa tampouco lograram afastar o débito imputado ao responsável. Ademais, inexistem nos autos elementos que demonstrem sua boa-fé ou a ocorrência de outros excludentes de culpabilidade, devendo suas contas serem julgadas irregulares, com fundamento no art. 16, inciso III, alíneas "a", "b" e "c", da Lei 8.443/1992.
42. A Construtora Digão Ltda. também foi devidamente citada, mas não apresentou alegações de defesa a este Tribunal. Caracterizada, portanto, sua revelia, sem que haja nos autos elementos que permitam concluir pela ocorrência de boa-fé ou de outros excludentes de culpabilidade em sua conduta, pelo que se propõe que suas contas sejam julgadas irregulares, com fundamento no art. 16, inciso III, alínea "c", da Lei 8.443/1992, e condenação em débito solidário.
43. Cabe ainda aos responsáveis a aplicação da multa disposta no art. 19, caput c/c o art. 57, da Lei 8.443/1992, por ainda não ter ocorrido a prescrição da pretensão punitiva do TCU.
PROPOSTA DE ENCAMINHAMENTO
44. Ante o exposto, submetem-se os autos às considerações superiores, para posterior encaminhamento ao Gabinete do Exmo. Sr. Ministro-Relator Walton Alencar Rodrigues, via Ministério Público junto ao TCU, propondo:
a) considerar revel, para todos os efeitos, com fundamento no art. 12, § 3º, da Lei 8.443/1992, a Construtora Digão Ltda., CNPJ 07.193.479/0001-79;
b) rejeitar as alegações de defesa apresentadas pelo Sr. Albérico de França Ferreira Filho, CPF XXX.578.283-XX;
c) julgar irregulares as contas do Sr. Albérico de França Ferreira Filho, CPF XXX.578.283-XX, prefeito de Barreirinhas (MA) no período de 30/9/2009 a 31/12/2012, com fundamento nos arts. 1º, inciso I, 16, inciso III, alíneas "a", "b" e "c", da Lei 8.443/1992 c/c os arts. 19 e 23, inciso III, da mesma Lei, e com arts. 1º, inciso I, 209, incisos I, II e III, 210 e 214, inciso III, do Regimento Interno/TCU;
d) julgar irregulares as contas da empresa Construtora Digão Ltda., CNPJ 07.193.479/0001-79, contratada com fundamento nos arts. 1º, inciso I, 16, inciso III, alínea "c", da Lei 8.443/1992 c/c os arts. 19 e 23, inciso III, da mesma Lei, e com arts. 1º, inciso I, 209, inciso III, 210 e 214, inciso III, do Regimento Interno/TCU;
e) condenar os responsáveis ao pagamento das quantias abaixo, com a fixação do prazo de quinze dias, a contar da notificação, para comprovar, perante o Tribunal (art. 214, inciso III, alínea "a", do Regimento Interno) , o recolhimento da dívida aos cofres da Fundação Nacional de Saúde (Funasa) atualizada monetariamente e acrescida dos juros de mora, calculados a partir das correspondentes datas até a data do recolhimento, na forma prevista na legislação em vigor, abatendo-se, na oportunidade, os valores eventualmente já ressarcidos:
	RESPONSÁVEIS
	VALOR ORIGINAL (R$) 
	DATA DA OCORRÊNCIA

	Albérico de França Ferreira Filho e Construtora Digão Ltda.
	131.268,42
	16/9/2011

		286.390,06
	7/11/2011

		86.048,81
	23/12/2011

		16.292,71
	13/3/2012

	Albérico de França Ferreira Filho
	390.000,00
	16/7/2012

	Valor atualizado até 25/2/2019: R$ 1.363.727,88 (peça 34) 
f) aplicar ao Sr. Albérico de França Ferreira Filho, CPF XXX.578.283-XX, prefeito de Barreirinhas (MA) no período de 30/9/2009 a 31/12/2012, e à empresa Construtora Digão Ltda., CNPJ 07.193.479/0001-79, contratada, a multa individual disposta no art. 57 da 8.443/1992 c/c o art. 267 do Regimento Interno/TCU, com a fixação do prazo de quinze dias, a contar da notificação, para comprovarem, perante o Tribunal (art. 214, inciso III, alínea "a", do Regimento Interno) , o recolhimento das dívidas aos cofres do Tesouro Nacional, atualizadas monetariamente desde a data deste acórdão até a do efetivo recolhimento, se forem pagas após o vencimento, na forma da legislação em vigor;
g) autorizar, desde logo, nos termos do art. 28, inciso II, da Lei 8.443/1992, a cobrança judicial das dívidas, caso não atendidas as notificações;
h) autorizar desde já, caso solicitado antes do envio do processo para cobrança executiva, o pagamento das dívidas em até 36 parcelas mensais e consecutivas, nos termos do art. 26 da Lei 8.443/1992 c/c o art. 217 do Regimento Interno, fixando-lhes o prazo de quinze dias, a contar do recebimento das notificações, para comprovarem perante o Tribunal o recolhimento da primeira parcela, e de trinta dias, a contar da parcela anterior, para comprovar o recolhimento das demais parcelas, devendo incidir sobre cada valor mensal, atualizado monetariamente, os juros de mora devidos, na forma prevista na legislação em vigor, sendo que a inadimplência de qualquer parcela acarretará vencimento antecipado do saldo devedor; e
i) encaminhar cópia desta deliberação ao procurador-chefe da Procuradoria da República no Maranhão, nos termos do § 3º do art. 16 da Lei 8.443/1992 c/c o § 7º do art. 209 do Regimento Interno do TCU, para adoção das medidas que entender cabíveis.
O MPTCU, representado pelo Procurador Sérgio Ricardo Costa Caribé divergiu quanto à responsabilização da empresa Construtora Digão Ltda. (peça 37) :
Trata-se de tomada de contas especial instaurada pela Fundação Nacional de Saúde (Funasa) , em desfavor do Sr. Albérico de França Ferreira Filho, em razão de impugnação total de despesas realizadas com recursos repassados à Prefeitura Municipal de Barreirinhas/MA, para construção de sistema de abastecimento de água.
2. O Termo de Compromisso PAC 1.079/2008 (Siafi 640487) previa repasse de R$ 1.300.000,00, dos quais foram liberados R$ 910.000,00, e contrapartida de R$ 68.490,00, para implementação das ações previstas no plano de trabalho aprovado, as quais contemplavam serviços preliminares, captação, adutora, recalque e tratamento, reservatório, rede de distribuição e ligações domiciliares (peça 1, p. 232-240) .
3. O débito em análise nestes autos originou-se da impugnação total dos recursos relativos à 1ª parcela repassada, no valor de R$ 520.000,00, e da omissão no dever de prestar contas da 2ª parcela, no montante de R$ 390.000,00. No âmbito deste Tribunal, a unidade técnica incluiu no polo passivo a Construtora Digão Ltda., exclusivamente quanto ao dano proveniente das irregularidades na obra, correspondente à primeira transferência efetivada pela Funasa.
4. Enquanto a empresa optou por silenciar, o Sr. Albérico de França Ferreira Filho juntou aos autos, a título de defesa, a documentação nas peças 31 a 33. A Secex-TCE examinou os elementos apresentados e propõe, em pareceres uniformes, considerar revel a Construtora Digão Ltda., julgar irregulares as contas dos responsáveis, condenando-os ao ressarcimento do dano nos moldes da solidariedade estabelecida, e aplicar-lhes multa.
5. De minha parte, manifesto-me parcialmente de acordo com o encaminhamento sugerido.
6. Em relação ao ex-prefeito, os elementos trazidos em nada auxiliaram para afastar sua responsabilidade quanto às irregularidades detectadas por ocasião da última visita técnica realizada pela Funasa, tampouco para suprir a lacuna causada pela não apresentação da prestação de contas dos recursos atinentes à 2ª parcela.
7. Como registrou a Secex-MA, a documentação anexada aos autos já constava dos volumes encaminhados pela unidade jurisdicionada, permanecendo inviável aferir a evolução das obras e comprovar a correta utilização do valor transferido em 16/7/2012. Embora o confronto das informações constantes dos dois últimos relatórios de visita permita afirmar que houve acréscimos nos quantitativos executados, a inexistência de documentos referentes à utilização dos recursos impede a averiguação do destino dado ao montante de R$ 390.000,00, permanecendo, portanto, a necessidade de ressarcimento.
8. Quanto ao valor para o qual houve prestação de contas, a exigência de restituição deriva dos inúmeros vícios identificados pelo técnico da Funasa responsável pela última visita, ocorrida em maio de 2013, os quais evidenciaram a inutilidade do sistema localizado no Povoado Palmeira dos Reis e o funcionamento precário dos demais sistemas.
9. Nesse sentido, considerando que o Sr. Albérico de França Ferreira Filho não logrou êxito em afastar as irregularidades motivadoras da citação, aquiesço à proposta da unidade técnica de julgar irregulares suas contas, condenando-o ao ressarcimento do débito e aplicando-lhe multa.
10. Divirjo, contudo, da sugestão de imputar débito solidário à empresa contratada, visto que há indícios convergentes de que a Construtora Digão Ltda. somente recebeu pelos serviços efetivamente prestados e pagos com o montante correspondente à primeira parcela.
11. Examinando o relatório de visita constante da peça 1, p. 266-272, verifica-se que, em 15/5/2012, o percentual de execução da obra alcançava 46% e o somatório dos valores registrados pelo fiscal como aceitos totalizava R$ 577.466,60, sendo a maior parte relativa aos itens captação e distribuição.
12. Tais informações mostram-se consentâneas com aquelas registradas no quadro resumo da 4ª medição (peça 2, p. 90) , último constante dos autos, elaborado pelo engenheiro responsável pela fiscalização por parte da prefeitura. O referido documento sintetiza os valores medidos em 15/9/2011, 28/10/2011, 19/12/2011 e 20/2/2012, os quais perfizeram R$ 543.164,36, refletindo o somatório dos pagamentos efetuados à empresa contemporaneamente às medições, constantes das notas fiscais na peça 2, p. 8, 10, 16 e 38.
13. Com base nos dados acima expostos, é possível afirmar que, dada a proximidade entre a emissão dos dois pronunciamentos, os documentos refletiam com fidedignidade a situação das obras à época, indicando que a Construtora Digão Ltda. vinha recebendo os pagamentos em conformidade com os quantitativos efetivamente construídos, inexistindo fundamento para imputar-lhe débito.
14. Importa consignar que o engenheiro da Funasa responsável pela visita realizada em 2012 afirmou que os poços tinham profundidade igual ou superior à prevista no plano de trabalho, bem como que o engenheiro da prefeitura atestou a existência de tubos com a espessura especificada no convênio. 
15. Assim, tendo em vista que a unidade técnica opinou pela necessidade de citação da empresa com base no percentual indicado no último relatório produzido, de apenas 9,71%, e que essa informação destoa significativamente daquelas constantes do parecer do engenheiro e da última medição disponível, entendo inadequado impor condenação à construtora utilizando tal parâmetro.
16. As diversas desconformidades narradas no relatório na peça 2, p. 122-146, parecem ter sido desdobramento de fatos ocorridos no período que sucedeu a última medição disponível e a visita da Funasa em 15/5/2012, inexistindo, em razão da ausência de prestação de contas, elementos que permitam estabelecer nexo entre conduta da empresa e as falhas apontadas.
17. Ante o exposto, este membro do Ministério Público de Contas manifesta anuência à proposta formulada pela unidade técnica, sugerindo, contudo, que apenas o Sr. Albérico de França Ferreira Filho responda pelo débito.

não há.

Procurador Sergio Ricardo Costa Caribé.

TOMADA DE CONTAS ESPECIAL. TERMO DE COMPROMISSO. PROGRAMA DE ACELERAÇÃO DO CRESCIMENTO. SISTEMA DE ABASTECIMENTO DE ÁGUA. IMPUGNAÇÃO TOTAL DAS DESPESAS. CITAÇÃO DO GESTOR E DA EMPRESA CONTRATADA. REJEIÇÃO DAS ALEGAÇÕES DE DEFESA DO GESTOR. REVELIA DA EMPRESA. CONTAS IRREGULARES. DÉBITO. MULTA.

TOMADA DE CONTAS ESPECIAL (TCE)

Secretaria de Controle Externo de Tomada de Contas Especial (SecexTCE).

Trata-se de tomada de contas especial instaurada pela Fundação Nacional de Saúde (Funasa) contra Albérico de França Ferreira Filho, Prefeito do Município de Barreirinhas/MA de 30/9/2009 a 31/12/2012, em razão da impugnação total dos recursos repassados por força do Termo de Compromisso TC/PAC 1079/2008 (Siafi 640487) , cujo objeto era a execução de sistema de abastecimento de água nos povoados de Vera Cruz, Olho d'água dos Bentos, Laranjeiras, Palmeira dos Reis, Jabuti I e Final da Pedra.
O ajuste foi firmado em 31/12/2008, na gestão do Milton Dias Rocha Filho (peça 1, p. 68-74) , e vigeu até 10/2/2014. 
Para execução do objeto, foram previstos R$ 1.368.490,00, sendo R$ 1.300.000,00 a parcela devida pela Funasa e R$ 68.490,00 pelo município, a título de contrapartida. R$ 910.000,00 foram efetivamente transferidos ao convenente, em duas parcelas, como a seguir discriminado: 
	Parcelas
	Ordem Bancária
	Valor (R$) 
	Data de emissão

	1ª
	2011OB804811 (peça 1, p. 254) 
	260.000,00
	14/7/2011

		2011OB804812 (peça 1, p. 256) 
	260.000,00
	14/7/2011

	2ª
	2012OB805659 (peça 1, p. 302) 
	390.000,00
	16/7/2012

Em 15/5/2012, a Funasa realizou a primeira vistoria in loco, em que consignou execução física compatível com o cronograma aprovado, com ressalva quanto a não apresentação, pelo convenente, dos "documentos técnicos finais relativos aos poços executados" e dos "exames físico-químico e bacteriológico" da água prospectada (peça 1, p. 266-272) .
Nova vistoria ocorreu de 15 a 17/5/2013, quando foram registradas deficiências na execução dos projetos em todos os povoados previstos e pendências a serem saneadas. A Funasa concluiu, a partir do verificado in loco, pela execução física de 9,71% do previsto (peça 2. p. 122-148) .
A Prestação de contas parcial, referente à primeira parcela transferida, foi apresentada por Albérico de França Ferreira Filho em 23/5/2012 (peça 1, p. 334-400 e peça 2, p. 4-117) . A análise dos documentos apresentados deu-se por meio do Parecer Financeiro 95/2013, mais de um ano após o repasse da segunda parcela, em que se concluiu pela ocorrência de irregularidades na execução físico-financeira do ajuste (peça 2, p. 178-180) .
Notificado das irregularidades em 11/6/2013 (peça 2, p. 150-152) , Arieldes Macário da tosta, sucessor do responsável, demonstrou ter ajuizado ação de improbidade administrativa contra os antecessores, em razão das pendências identificadas nestes autos (peça 2, p. 252-276) .
Por meio da Notificação 028/2014/SOPRE/SECON/SUEST-MA, o responsável foi cientificado das irregularidades e instado a restituir aos cofres da Funasa o montante repassado (peça 3, p. 94-98) . 
Esgotadas as tratativas para obter o ressarcimento, a Funasa instaurou TCE, cuja conclusão foi a ocorrência de dano ao Erário, equivalente ao total transferido por força do TC/PAC 1079/2008 (Siafi 640487) e sob a responsabilidade de Albérico de França Ferreira Filho (Peça 3, p. 102-106, Peça 4, p. 10-24 e 32) . A CGU anuiu às conclusões da Funasa (peça 4, p. 51-57) .
No âmbito do TCU, foram citados Albérico de França Ferreira Filho, pela integralidade dos recursos transferidos (R$ 910.000,00) , haja vista as irregularidades identificadas pela Funasa durante a execução do objeto, e a Construtora Digão Ltda., contratada para a realização das obras e beneficiária de todo o montante transferido na primeira parcela (R$ 520.000,00) .
 Devidamente citados, Albérico de França Ferreira Filho apresentou alegações de defesa (peças 31-33) , enquanto a Construtora Digão Ltda. permaneceu silente e assumiu a revelia prevista no art. 12, § 3º, da Lei 8.443/1992.
A título de alegações de defesa, o responsável reapresentou documentos já existentes nos autos e cópia de ofício encaminhado pelo Município de Barreirinhas/MA à Funasa, em 26/5/2017, por meio do qual o ente requereu nova fiscalização in loco e cópia da prestação de contas parcial formulada. Ante a inexistência de informações capazes de alterar o cenário fático, a Sec-MA propôs rejeitar as alegações de defesa do ex-prefeito, condená-lo em débito, solidariamente à Construtora Digão Ltda. por parte do montante disponibilizado, e apená-los com multa individual, com fulcro no previsto nos arts. 16, inciso III, alínea 'a' e 'c', e 57 da Lei 8.443/1992.
O MPTCU diverge quanto à responsabilidade da Construtora Digão Ltda. Argui que, muito embora esteja demonstrada a inutilidade do sistema localizado no Povoado Palmeira dos Reis e o funcionamento precário dos demais sistemas, a vistoria realizada em 2012 registrou a execução de 46% das intervenções previstas, o que superava o montante disponibilizado até aquele momento (40%) . Donde concluiu que o baixo índice de execução registrado em 2013 (9,71%) foi decorrente de desdobramentos posteriores à transferência da segunda parcela, cuja aplicação não foi comprovada documentalmente. Por essa razão, entende devido afastar a responsabilidade da empresa contratada, respondendo o gestor pela integralidade dos recursos repassados.
Feito breve resumo dos fatos, passo a decidir.
Como restou demonstrado nos autos, a Construtora Digão Ltda. foi contratada para a execução do objeto pactuado por meio do TC/PAC 1079/2008 (Siafi 640487) e recebeu os seguintes valores por serviços prestados:
	Documento
	Data do recibo
	Valor (R$) 
	Localização

	NF 615 (1ª medição) 
	20/9/2011
	131.268,42
	peça 2, p. 38-40

	NF 623 (2ª medição) 
	10/11/2011
	286.390,06
	peça 2, p. 8 e 12

	NF 629 (3ª medição) 
	ilegível
	86.048,81
	peça 2, p. 10 e 14

	NF 636 (4ª medição) 
	19/3/2012
	39.457,07
	peça 2, p. 16-18

	Total
		543.164,36
	
De acordo com a medição acumulada realizada pelo município para fins de prestação de contas parcial (peça 2, p. 90) , os serviços executados correspondiam a exatamente 40% do previsto, como representado na tabela seguinte. Ainda segundo o ente municipal, todas as ligações domiciliares haviam sido concluídas nos povoados de Vera Cruz, Laranjeiras e Final da Pedra, em que pese os percentuais de execução informados e as verificações feitas à mesma época pela Funasa. 
	Localidades
	Serviços previstos
	Serviços executados, conforme medição 4 do convenente, de 20/2/2012
	% executado

	Vera Cruz
	230.291,41
	99.060,35
	43%

	Olho d'água dos Bentos
	185.434,91
	79.608,11
	43%

	Laranjeiras
	204.290,12
	143.905,28
	70%

	Palmeira dos Reis
	362.013,63
	149.606,89
	41%

	Jabuti I
	246.662,18
	-
	0%

	Final da Pedra
	135.200,60
	70.983,72
	53%

	Total
	1.363.892,85
	543.164,35
	40%

Na primeira vistoria, posterior à quarta medição, o fiscal aduz que: (i) a execução física está compatível com o cronograma aprovado; (ii) os poços foram executados com profundidade igual ou superior à prevista, o que não foi considerado em razão da ausência dos documentos comprobatórios das condições físico, química e bacteriológica dos poços; (iii) as redes de distribuição foram integralmente concluídas. Não obstante isso, era nulo o percentual de execução dos serviços de recalque (instalação das bombas para retirada da água dos poços) e "reservação" (acondicionamento das águas em caixas d'água) , com registro de que nenhuma ligação domiciliar havia sido realizada naquela data. 
Os achados da primeira vistoria da Funasa contrapõem-se às medições do convenente, que ocorreram com diferença de três meses, e não permitem aferir que havia 46% do objeto executado, como arguido pelo Parquet. O tempo decorrido entre as duas vistorias, quando houve o repasse da segunda parcela dos recursos, ainda na gestão de Albérico de França Ferreira Filho, também não permite concluir que houve retrocesso nos serviços até então realizados. De fato, o demonstrativo de aplicação financeira decorrente da segunda vistoria informa, expressamente, que as pendências indicadas anteriormente não haviam sido saneadas e que alguns dos serviços realizados não foram computados por estarem fora dos padrões requeridos no projeto aprovado, com impacto a menor nos custos, sem prévia submissão ao concedente.
Feitas tais considerações, mantenho a responsabilidade solidária da Construtora Digão Ltda., comprovadamente beneficiada pelos recursos transferidos pela Funasa em 2011.
Quanto ao gestor, não foram trazidas alegações capazes de afastar as irregularidades a ele imputadas. É certo que os fins almejados pelo TC/PAC 1079/2008 (Siafi 640487) não foram atingidos.
Assim, julgo irregulares as contas de Albérico de França Ferreira Filho e da Construtora Digão Ltda., com fulcro no art. 16, inciso III, alínea 'c', da Lei 8.443/1992, e condeno-os em débito, solidariamente por parte da dívida, como a seguir representado:
	Responsáveis
	Valor Original (R$) 
	Data de Ocorrência
	Débito atualizado até 4/2/2020, sem juros (R$) 

	Albérico de França Ferreira Filho e Construtora Digão Ltda.
	131.268,42
	16/9/2011
	822.003,36

		286.390,06
	7/11/2011
	
		86.048,81
	23/12/2011
	
		16.292,71
	13/3/2012
	
	Albérico de França Ferreira Filho
	390.000,00
	16/7/2012
	595.842,00

Aplico, ainda, a multa individual prevista no art. 57 da Lei 8.443/1992 a Albérico de França Ferreira Filho e a Construtora Digão Ltda., nos valores de R$ 700.000,00 e R$ 400.000,00, respectivamente.
Ante o exposto, VOTO no sentido de que o Tribunal adote a deliberação que ora submeto à apreciação deste Colegiado.
TCU, Sala das Sessões Ministro Luciano Brandão Alves de Souza, em 11 de fevereiro de 2020.
WALTON ALENCAR RODRIGUES 
Relator